【裁判字號】    96,訴,1091
【裁判日期】    970229
【裁判案由】    塗銷所有權移轉登記
【裁判全文】
臺灣彰化地方法院民事判決  96年度訴字第1091號
原      告  丙○○
            甲○○
被      告  丁○○
兼訴訟代理  乙○○
人
上列當事人間請求塗銷所有權移轉登記事件，本院於民國97年2
月21日言詞辯論終結，判決如下：
    主  文
原告之訴及假執行之聲請均駁回。
訴訟費用由原告負擔。
    事  實
一、原告主張：
    (一)緣坐落彰化縣田尾鄉○○段打廉小段495地號（嗣經重劃
      而改為彰化縣田尾鄉○○段第855地號）、497地號（後分
      割為同段497、497之1、497之2、497之3、497之4、497之
      5等六筆土地，並經重劃而改為田尾鄉○○段893、898、8
      94、895、896、897等地號）及498地號（後因分割而為同
      段498、498之1、498之2、498之3、498之4等五筆土地，
      嗣經重劃而改為田尾鄉○○段857、858、859、860、856
      等地號）土地（下稱系爭土地）均為兩造之父親即被繼承
      人李宗鄰所有，其早年即因罹患疾病臥病在床，而原告丙○○、甲○○及另一兄弟李鑾鎗等三人均因工作而住居在
      外，未與李宗鄰同居。李宗鄰於在生前即有遺言，口頭稱
      欲將系爭土地遺留給兩造及所有兄弟共四人平分繼承、分
      管使用，原告使用至今已40年了。惟被告丁○○竟趁李宗
      鄰生病之際，未經同意而擅持其印章前往戶政事務所申請
      印鑑證明，並以該印鑑證明陸續將李宗鄰所有之土地假借
      買賣或贈與等名義辦理所有權移轉登記於被告丁○○之名
      下，且李宗鄰對於被告丁○○盜蓋其印章並藉以辦理土地
      所有權移轉登記等行為，均因長年臥病在床而毫不知情，
      此有證人李昆輝可資為證。被告丁○○之行為業已嚴重損
      害李宗鄰之權益。嗣李宗鄰於81年2月9日死亡，原告乃基
      於繼承被繼承人李宗鄰之權利而為本案之請求。
    (二)另被告丁○○為避免系爭土地遭原告及其他兄弟催討，竟
      於95年間與其子即被告乙○○合意通謀虛偽以假買賣之名
      義而將坐落彰化縣田尾鄉○○段打廉小段495地號土地其
      中權利範圍為2分之1辦理土地所有權移轉登記於被告乙○○名下意欲脫產，此顯然已嚴重損害被繼承人李宗鄰及原
      告與其他繼承人之權利。被告乙○○與被告丁○○共謀虛
      偽合意假買賣之事實，可由被告乙○○與被告丁○○間並
      無任何土地買賣資金往來之事實可為證實。
    (三)又前開495、496、496之1、497、498地號等五筆土地因被
      繼承人李宗鄰已口頭分給原告甲○○4分之1持分共有，66
      年9月14日原告遂經過被繼承人李宗鄰同意，請打廉村村
      長李昆輝做見證人，將前開五筆土地以68,000元賣給被告
      丁○○，但契約約定須等李宗鄰百歲年終後，才能將土地
      分割給被告丁○○，此有同意書和杜賣契字書為證，被告
      丁○○不遵守約定，於66年11月17日將497、498地號土地
      移轉登記於丁○○名下，至原告丙○○使用40年之久之打
      廉小段497地號土地無所有權狀，地上建物鐵皮屋亦將遭
      被告乙○○強制執行拆除，請鈞院兼顧情、理、法，塗銷
      所有權移轉登記。
    (四)被告丁○○、乙○○之前開行為業已使其在無任何法律原
      因之情形下獲利，原告為此民法第197、184條第1項前段
      、第185條、第213條，請求被告回復原狀，並判決被告2
      人應將系爭土地所有權移轉登記塗消。
    (六)原告聲明：
      1.被告丁○○及乙○○應共同將坐落彰化縣田尾鄉○○段
        打廉小段495地號土地，總面積845.51平方公尺，其中
        權利範圍為2分之1，在彰化縣北斗地政事務所以買賣為
        原因，於民國（下同）95年12月15日辦理土地所有權移
        轉登記於被告乙○○之所有權移轉登記塗銷。
      2.被告丁○○應將坐落彰化縣田尾鄉○○段打廉小段第49
        5地號土地，面積845.51平方公尺，權利範圍2分之1，
        在彰化縣北斗地政事務所以贈與為原因，於80年7月19
        日辦理登記之第三人李宗鄰與丁○○間之所有權移轉登
        記塗銷，回復為原告之被繼承人李宗鄰所有。
      3.被告丁○○應將坐落彰化縣田尾鄉○○段打廉小段第49
        7地號土地，面積824.51平方公尺，權利範圍34分之3，
        在彰化縣北斗地政事務所以買賣為原因，於66年11月17
        日辦理登記之第三人李宗鄰與丁○○間之所有權移轉登
        記塗銷，回復為原告之被繼承人李宗鄰所有。
      4.被告丁○○應將坐落彰化縣田尾鄉○○段打廉小段第49
        8地號土地，面積223.10平方公尺，權利範圍1000分之
        372，在彰化縣北斗地政事務所以買賣為原因，於66年
        11月17日辦理登記之第三人李宗鄰與丁○○間之所有權
        移轉登記塗銷。
      5.原告願供擔保，請准宣告假執行。
二、被告則以：
    (一)原告就下列事實需負舉證責任：
      1.被告丁○○並未盜用被繼承人李宗鄰之印章藉以辦理土
        地所有權移轉登記，參酌最高法院86年台上字第717號
        判決意旨，原告應就印章被盜用之事實負舉證之責任。
      2.被繼承人李宗鄰生前並無留下分配財產之遺言謂死後應
        將系爭土地由兩造及所有兄弟共四人平分繼承，原告就
        此事實應負舉證之責任。
      3.被告丁○○並無與被告乙○○合意通謀虛偽、脫產，參
        酌最高法院48年台上字第29號判例意旨，原告就此事實
        應負舉證之責任。
    (二)上開497、497之1、497之2、497之3、497之4、497之5地
      號土地（497地號經分割增加為497之1至之5地號）、498
      地號（經分割增加為498之3、498之4地號）均係被告丁○○於66年11月17日向原告甲○○買受取得，有其出具之備
      忘錄為憑；至497之1地號土地係70年2月24日經分割轉載
      取得，497之2、497之3、497之4、497之5等地號則係於74
      年9月18日由497地號逕為分割。又495地號土地，係被告
      乙○○分別於94年9月23日向訴外人曹李美玲、95年12月
      15日向被告丁○○買受取得。再498之3、498之4地號土地
      ，係被告丁○○於95年6月9日經和解共有物分割取得，以
      上有亦相關土地登記謄本可稽。則原告所稱之上開土地，
      均係被告依法取得，並向地政機關辦理登記完竣，原告稱
      被告丁○○以偷過戶之方式取得土地，顯非事實，要無可
      採。
    (三)本件前經鈞院96年度訴字第198號、96年度訴更字第3號請
      求返還土地審理過。再原告就495地號曾提出刑事告訴，
      復經台灣彰化地方法院檢察署以89偵字第2057號、90年度
      偵字第2662、2659、3235號不起訴處分，原告不服聲請再
      議，復已駁回再議，有台灣高等法院台中分院檢察署90年
      度議字第742號處分書可稽。原告就496、498地號復提出
      刑事告訴，經台灣彰化地方法院檢察署以90年度偵字第49
      37號為不起訴處分，亦經台灣高等台中分院檢察署以90年
      度譯字第933號駁回。原告於六年後提起本件之訴訟，應
      非有理由。
    (四)原告係為拖延鈞院96年度執字第24276號拆屋還地之強制
      執行程序而提起本訴，惟原告所稱打簾小段495號地號移
      轉時間80年7月19日，另同小段497及498地號移轉時間為
      66年11月17日，距今均已逾侵權行為及不當得利之10 年
      及15年之請求權時效，原告為本件之請求復無理由。
    (五)答辯聲明：
      1.原告之訴駁回。
      2.如受不利之判決，願供擔保請准免為假執行。
三、本院得心證之理由：
    (一)(1)系爭土地即坐落彰化縣田尾鄉○○段打廉小段495地號
      （重劃後為彰化縣田尾鄉○○段第855地號）、497地號（
      先後分割同段497、497之1、497之2、497之3、497之4、
      497之5地號等六筆土地，重劃後改為田尾鄉○○段893、
      898、894、895、896、897等地號）及498地號（先分割為
      同段498、498之1、498之2、498之3、498之4地號，後重
      劃為田尾鄉○○段857、858、859、860、856等地號）等
      土地原為兩造之被繼承人李宗鄰所有。又上開小段497 、
      498地號土地之應有部分各3/34、372/1000，被繼承人李
      宗鄰於66年10月18日，以買賣方式移轉予被告丁○○，並
      於同年11月17日移轉登記。另於將上開小段495地號土地
      應有部分2分之1，李宗鄰於80年6月29日以贈與方式移轉
      予被告丁○○，並於同年7月19日移轉登記。被告丁○○
      於95年11月27日，將上開小段495地號土地應有部分1/2之
      1/2（即應有部分1/4），以買賣方式移轉予被告乙○○，
      並於95年12月15日辦理移轉登記。此為兩造所不爭執，亦
      有有臺灣省彰化縣土地登記簿謄本、土地登記謄本在卷可
      參，應為真實。(2)原告前就上開小段495地號土地向台灣
      彰化地方法院檢察署（下稱彰化地檢署）檢察官提起侵占
      、偽造文書等罪嫌之告訴，經該署檢察官以89年度偵字第
      2057 號、90年度偵字第2662、2659、3235號為不起訴處
      分，嗣經台灣高等法院台中分院檢察署（下稱臺中高分檢
      ）以90 年度議字第742號駁回再議確定之情。原告另就上
      開小段496、498地號土地，向彰化地檢署檢察官為竊佔告
      訴，經該檢察官以90年度偵字第4937為不起訴處分，嗣經
      台中高分檢以90年度議字第933號駁回再議確定。此均為
      兩造所不爭執，亦有上開處分書影本在卷可參，應可採信
      。(3)被告辯稱：被告乙○○就上開小段497地號土地上之
      甲○○所建之鐵皮建物（面積74.53平方公尺）請求甲○○拆屋還地，嗣經本院北斗簡易庭以95年度斗簡字第200
      號及本院96年度簡上字第13號民事判決乙○○請求為有理
      由而確定。為被告所不爭執，亦有上開民事判決影本在卷
      可查，非無可採。
   (二) (1)按當事人主張有利於己之事實者，就其事實有舉證之責
        任。民事訴訟法第277條定有明文。查原告主張被告丁○○趁兩造之父李宗鄰生病之際，未經李宗鄰同意，擅
        持李宗鄰印章申請印鑑證明，而於於66年11月17日，將
        李宗鄰所有上開打簾小段497、498地號土地欲分給原告
        應有部分1/4之土地，以虛偽買賣之方式移轉登記予被
        告；另於80 年7月19日，將其父李宗鄰所有同小段495
        地號土地欲分給原告應有部分1/4之土地，假借贈與方
        式移轉登記予被告，爰依侵權行為、不當得利之規定，
        對被告提起本件訴訟云云。被告否認有原告主張之事實
        ，並提出被告甲○○於66年10月17日簽具將其父李宗鄰
        分配上開小段497、498地號土地範圍及面積出售予被告
        丁○○之備忘錄及前開彰化地檢署檢察官、台中高分檢
        之處分書為證。然查原告對於前揭主張之情，並未提出
        具體事證以圓其說，參以被告提出上開事證內容，自難
        認原告主張為真實，當予駁回。
      (2)又按請求權因15年間不行使而消滅，民法第125條定有
        明文。又已登記不動產所有人之回復請求權，無消滅時
        效之適用；未登記不動產所有權之回復請求權，仍應適
        用民法第125條消滅時效之規定，復經司法院著有28年
        院字第1833號及釋字第107號著有解釋可循。次按因侵
        權行為所生之損害賠償請求權，自有侵權行為時起逾10
        年而消滅，民法第197條第1項後段定明文。查原告對被
        告丁○○依侵權行為、不當得利之規定之請求，就上開
        小段497 、498及495地號土地之發生時間，分別於66年
        11月17日及80年7月19日，為原告於本院自承在卷，並
        有臺灣省彰化縣土地登記簿謄本、土地登記謄本在卷可
        考，應可採信。被告以原告前開主張已逾越時效期間10
        及15年而消滅等語。經查原告於96年12月7日向本院提
        起本件訴訟有本院受狀章可佐，故原告對被告丁○○之
        主張，確已超過上開請求權之時效期間10年、15年，是
        以被告丁○○以前揭時效抗辯，要非無據，應可採取，
        原告對被告丁○○之請求，核屬無據，自應駁回。進而
        ，原告既非上開土地所有人，其依民法第767條之規定
        ，請求撤銷被告丁○○與乙○○間就買賣行為，自非允
        當，亦應駁回。
    (三)本件判決之基礎已臻明確，兩造其餘攻擊防禦方法，經審
      酌後於判決結果不生影響，無庸一一論列，併此敘明。
四、訴訟費用負擔之依據：民事訴訟法第78條、第85條第1項。
中    華    民    國    97    年    2    月    29    日
                  民事第二庭    法  官  張德寬
以上正本係照原本作成。
如對判決上訴，應於判決送達後20日內向本院提出上訴狀。
中    華    民    國    97    年    2     月    29    日
                                書記官  魏淑美


司法院資訊處製作；財團法人民間司法改革基金會備份。
